最高法院刑事判決　　　　　　九十六年度台上字第一四七二號
上　訴　人　台灣高等法院台南分院檢察署檢察官
被　　　告　甲○○
上列上訴人因被告常業重利案件，不服台灣高等法院台南分院中
華民國九十五年十二月二十一日第二審更審判決（九十五年度重
上更緝(一)字第三五四號，起訴案號：台灣台南地方法院檢察署八
十七年度偵字第五三四０號），提起上訴，本院判決如下：
    主  文
原判決撤銷，發回台灣高等法院台南分院。
    理  由
本件原判決以公訴意旨略謂：被告甲○○自民國八十六年間起，
與不詳姓名年籍男子數人合夥，在中華日報廣告版刊登呼叫器號
碼，招攬需款濟急之不特定人前來借款，而乘陳志名及其他不特
定人急需現金週轉急迫窘困之際，以每借款新台幣（下同）一萬
元日息二百元至三百元，即月息二十至三十分之利率，貸與金錢
，每十日為一期，而取得與原本顯不相當之重利，並以之為常業
，迨八十七年五月一日上午二時三十分許，被告在台南市○○○
○街一號前，向借款人陳志名催收本息時，為警據報當場查獲，
因認被告涉有修正前刑法第三百四十五條常業重利罪嫌。經審理
結果，認被告常業重利犯行固屬明確，比較行為時及裁判時法律
，本應依有利於被告之行為時法，判處被告常業重利罪刑。然被
告另自八十八年三月間起，基於常業重利之犯意，在台南及高雄
縣、市地區經營地下錢莊，以透過朋友介紹之方式，招徠不特定
人向其借款，每次貸借金額二萬元至二十萬元不等，以十日為一
期，先預扣一期之利息，且要求借款人提供本票或支票以為擔保
，而先後多次乘謝通振、洪得祐及其他不特定人急迫之際，貸以
金錢，收取月息三十分至六十分，即年利率百分之三百六十至百
分之七百二十不等之利息，而取得與原本顯不相當之重利，並恃
以為生，以之為常業，嗣於八十八年七月二十四日下午三時三十
分許，為警查獲之事實，經台灣高等法院高雄分院於八十九年十
月三十一日以八十九年度上訴字第一一一五號判決，維持第一審
論處被告常業重利罪刑之判決，駁回其在該案之第二審上訴後，
被告提起第三審上訴，復經本院以九十年度台上字第三八三號判
決駁回確定。因常業犯性質上係屬單純一罪，是本件被告常業重
利犯行，亦構成前開判決確定之常業重利罪行之一部分，應為該
確定判決效力所及，因而撤銷第一審所為科刑之判決，改判諭知
免訴。固非無見。
惟查：自九十五年七月一日修正刑法施行之日起刪除之常業重利
罪，屬常業犯，因其犯罪構成要件之行為，具有反覆、繼續為之
之特性，故於自然意義上雖係數行為，法律上卻僅為一總括之評
價，將之規定為一獨立之犯罪類型。然苟行為人之行為綿延數月
甚至數年之久，且主觀上非出於一次決意，依社會通念，認應為
數罪之評價，始符合刑罰公平原則者，即不能因其具常業犯之性
質，而毫無限制地均僅論以一罪。被告上開業經判決確定之八十
八年三月間起至同年七月二十四日止之常業重利犯行，係在八十
七年五月一日本件常業重利犯行為警查獲後所為，且其間間隔十
月餘，前後二次招攬貸款者之手段、貸款方式及收取之利息，亦
均不相一致，原審法院亦認上開八十八年間之常業重利犯行，係
被告於本件常業重利犯行經原審於八十八年三月二十四日以八十
八年度上訴字第二四０號判決後，另行起意所為，而另為科刑之
判決。乃原判決就此二次常業重利行為是否出於被告一次決意？
以一罪一罰評價，依社會通念，與刑罰公平原則是否相適合？有
無違背刑法修正之立法意旨？未詳加探求，復未為必要之說明，
遽認本件常業重利犯行為已確定判決之常業重利犯行之一部，並
據以撤銷第一審所為科刑之判決，改判為免訴之諭知，非但證據
調查職責未盡，抑且理由不備。檢察官上訴意旨執以指摘原判決
不當，非無理由，應認原判決仍有發回更審之原因。
據上論結，應依刑事訴訟法第三百九十七條、第四百零一條，判
決如主文。
中　　華　　民　　國　 九十六　 年　 三　 月  二十二  日
                      最高法院刑事第七庭
                          審判長法官  張　淳　淙
                                法官  劉　介　民
                                法官  張　春　福
                                法官  洪　昌　宏
                                法官  蔡　彩　貞
      本件正本證明與原本無異
                                      書  記  官
中　　華　　民　　國　九十六　年　　四　　月　　二　　日
                                              Ａ
